臺灣高等法院高雄分院民事判決　　　　 96年度勞上易字第1號
上　訴　人　戊○人力資源顧問股份有限公司
法定代理人　丙○○
訴訟代理人　尤中瑛律師
被上訴人　　甲○○
法定代理人　乙○○
訴訟代理人　朱立人律師
上列當事人間請求損害賠償事件，上訴人對於民國95年10月11日
臺灣高雄地方法院95年度勞訴字第50號第一審判決提起上訴，本
院於96年5 月29日言詞辯論終結，判決如下：
    主  文
原判決關於命上訴人給付部分，及該部分假執行之宣告，暨除確
定部分外訴訟費用之裁判均廢棄。
上開廢棄部分，被上訴人在第一審之訴駁回。
第一審（除確定部分外），及第二審訴訟費用由被上訴人負擔。
    事實及理由
一、被上訴人主張：被上訴人係民國（下同）77年7 月19日出生
    之未成年人，於92年10月31日未經法定代理人同意與上訴人
    簽訂「派遣執行人工作合約書」（下稱人力派遣契約），合
    約期間自92年11月3 日起至93年1 月25日止，雙方約定被上
    訴人為上訴人之受僱人，上訴人為被上訴人之雇主兼派遣機
    構，被上訴人經上訴人通知派遣至要派機構時，須至要派機
    構報到並接受要派機構之指揮管理並服勞務，薪資則由要派
    機構用人單位與上訴人協調後，由上訴人發給。嗣被上訴人
    經上訴人派遣至丁○電子股份有限公司（下稱丁○公司），
    自同年11月3 日起擔任丁○公司助理員。被上訴人於丁○公
    司任職期間，於93年1 月9 日上午7 時20分，駕駛機車沿楠
    梓加工區○○路由西向東方向行駛欲左轉入丁○公司時，遭
    訴外人趙建朋騎乘之機車衝撞而受傷。被上訴人因係上班途
    中發生車禍肇事，係屬勞動基準法之職業災害所致之傷害，
    上訴人應補償被上訴人因治療傷害支出醫療費用新台幣（下
    同）25,922元。且被上訴人每日平均工資為585 元，因聽力
    喪失，屬勞工保險條例所定殘障等級第10級，以職業災害傷
    病給付補償費標準，上訴人應給付被上訴人330 日平均工資
    之補償計175,500 元。醫療費加工資補償合計193,050 元，
    扣除勞工保險局已給付之補償費127,600 元。上訴人尚應給
    付65,450元。又被上訴人於93年3 月中旬經治癒後繼續返回
    至丁○公司處工作，上訴人亦未反對，被上訴人與上訴人間
    之契約為不定期僱傭契約，上訴人無正當事由於同年4 月22
    日終止契約，並拒絕受領被上訴人的勞務，因上訴人終止契
    約不合法，不生終止之效力，則自93年4 月23日起至94年9
    月間，契約關係仍存在，上訴人應給付被上訴人16個月（93
    年4 月23日起至94年8 月22日止）之薪資合計280,800 元等
    情。爰依勞動基準法第59條之規定，及契約之法律關係，求
    為命上訴人應給付被上訴人346,250 元，及自起訴狀繕本送
    達翌日起至清償日止，均按年息百分之五計算之利息之判決
    （被上訴人超過上開請求部分，及對原審被告丁○電子股份
    有限公司、丙○○、鄭智娟鈞等人之訴、經原審為其敗訴之
    判決，被上訴人未聲明不服而告確定）。於本院聲明：上訴
    駁回。
二、上訴人則以：被上訴人未領有汽機車駕駛執照，貿然違規騎
    乘機車致肇車禍，不得視為職業災害。縱認屬職業災害，應
    扣除第三人趙建朋之給付。又兩造間所訂立之人力派遣契約
    原有工作期限尚未屆滿前，經兩造同意延長定期契約工作期
    間，並非定期契約期限屆滿後，被上訴人繼續工作，上訴人
    未表示反對意思之情形下，自動延長契約期間，與勞動基準
    法第9 條第2 項規定之情形不符，不能視為不定期契約，兩
    造間契約於93年4 月25日期間屆滿而消滅，上訴人並未於契
    約有效期間終止兩造間契約關係。另被上訴人明知其未取得
    駕駛執照卻貿然騎乘機車，對於損害之擴大，與有過失等語
    置辯。於本院聲明：(一)原判決命上訴人給付部分與假執行之
    宣告均廢棄。(二)上開廢棄部分，被上訴人在第一審之訴駁回
    。
三、兩造不爭執事項：
  (一)被上訴人係77年7 月19日出生之未成年人，被上訴人之法定
    代理人承認被上訴人與上訴人間於92年10月31日所簽訂人力
    派遣契約之效力。
  (二)被上訴人未領有汽機車駕駛執照而駕駛機車，欲至丁○公司
    上班途中發生系爭車禍而受傷。
  (三)被上訴人發生系爭車禍時，上訴人係被上訴人之雇主。被上
    訴人每日平均工資為585 元。被上訴人因系爭車禍造成殘廢
    ，依勞工保險條例殘廢等級表標準為殘廢第10級。被上訴人
    因傷所支出必要醫療費用為25,672元。勞工保險局業已支付
    被上訴人普通傷病殘廢給付220 日，金額為127,600 元。
  (四)被上訴人業已與車禍肇事加害人趙建朋達成和解，並受償金
    額600,000 元。
四、本件爭點：
  (一)被上訴人發生系爭車禍之傷害是否為勞動基準法所稱之職業
    災害？
  (二)若為職業災害，被上訴人得請求上訴人給付之補償費（醫療
    費、殘障補助）各為若干？得否扣除第三人之給付？
  (三)上訴人若應負給付補償費之義務，被上訴人是否與有過失？
    可否減輕或免除上訴人之責任？
  (四)93年4 月23日起至94年9 月間止，兩造間之僱佣契約是否仍
    存在？若存在，被上訴人請求自93年4 月23日起至94年8 月
    22日止之薪資為若干？
五、被上訴人發生系爭車禍之傷害是否為勞動基準法所稱之職業
    災害？
  (一)被上訴人主張：勞動基準法上之職業災害，不以勞工於執行
    業務時所生災害為限，應包括勞工準備提出勞務之際所受災
    害。被上訴人發生車禍時已近公司門口，顯為準備提出勞務
    之際所受災害，自符合勞動基準法第59條之職業災害補償責
    任規範等語。上訴人則抗辯：從勞工安全衛生法對於職業災
    害之定義，或「勞工保險被保險人因執行職務而致傷病審查
    準則」，被上訴人無照騎乘機車之行為，不是因就業場所或
    作業活動及職業上原因所造成之傷害，更非上訴人可得控制
    之危害所致，自非職業災害等語。
  (二)經查：
  (1)按勞動基準法就「職業災害」並未加以定義。而以字面上意
    義觀之，所謂「職業災害」應係指勞工於執行其業務上之工
    作時，因工作的意外事故，而致發生死亡、殘廢、傷害或疾
    病的災害。又參酌勞工安全衛生法第2 條第4 款對於職業災
    害定義之規定，即勞工就業場所之建築物、設備、原料、材
    料、化學物品、氣體蒸氣、粉塵等或作業活動及其他職業上
    原因引起之勞工疾病、傷害、殘廢或死亡為職業災害。且斟
    酌雇主就職業災害對勞工所負責任係無過失之補償責任，在
    判斷是否為勞動基準法之「職業災害」時，自應考量該災害
    與業務之間是否具有相當因果關係，職業災害之原因自須係
    雇主可得控制之危害始有適用，若危險發生之原因非雇主可
    控制之因素所致，自不宜過份擴張職業災害認定之範圍。
  (2)本件交通事故致被上訴人受傷，係因被上訴人無照駕駛機車
    沿楠梓加工區○○路由西向東方向行駛欲左轉入丁○公司時
    ，遭訴外人趙建朋騎乘之機車衝撞而受傷。被上訴人受傷之
    原因、地點，均脫離雇主即上訴人有關勞務實施之危險控制
    範圍，依上所述，在勞動基準法對於職業災害補償制度採無
    過失補償責任之立法政策下，並參酌勞工安全衛生法第2 條
    第4 款對於職業災害定義之規定，本件非屬職業災害，上訴
    人抗辯，應為可採。
  (3)被上訴人雖主張：行政院勞工委員會依勞工保險條例第34條
    第2 項規定訂立「勞工保險被保險人因執行職務而致傷病審
    查準則」第4 條第1 項將上、下班交通事故列為勞工保險法
    上的職業災害云云。然查，該準則係勞工保險條例針對保險
    人就被保險人因執行職務而致傷病，是否應給付保險金之審
    查準則，與勞動基準法係針對雇主與勞工間，雇主應就職業
    災害負無過失之補償責任大不相同，自不宜比附援引，況且
    該審查準則第18條第2 款規定有「未領有駕駛執照駕車者」
    情事者，不得視為職業災害，而被上訴人在丁○電子公司親
    筆填寫之應微人員「甄試/ 評鑑表」記載，被上訴人自承其
    上下班交通工具是「騎腳踏車」，有丁○公司之應徵人員甄
    試/ 評鑑表可證（原審附民卷第52頁）。被上訴人明知其未
    取得汽機車駕駛執照，不得騎乘機車，竟貿然違規騎乘機車
    發生系爭交通事故受傷，如令雇主即上訴人就此非與業務有
    關、且非工作場所之可得控制之危害，負無過失之補償責任
    ，顯失公平。故被上訴人主張本件傷害係勞動基準法所指職
    業災害云云，尚無可取。
  (4)被上訴人雖又主張：依最高法院81年度台上字第2985號判決
    、90年11月22日台灣高等法院暨所屬法院90年法律座談會之
    意見，被上訴人發生車禍時已近公司門口，顯為準備提出勞
    務之際所受災害，係勞動基準法所指職業災害云云。然查，
    上開判決、法律座談會之意見並非法律或判例，係個案之意
    見，對本件自無拘束力。
  (三)綜上，被上訴人發生系爭車禍之傷害，非勞動基準法所稱之
    職業災害。
六、被上訴人得否請求上訴人給付補償（醫療費、殘障補助）?
  (一)被上訴人主張：本件為職業災害，故上訴人應依勞動基準法
    第59條規定給付補償費，即醫療費25,672元，及被上訴人之
    殘障等級給付標準為第十級，應給付330 日補償金，殘障補
    償金為193,050 元，扣除勞工保險局已給付127,600 元，上
    訴人應再給付65,450元云云。上訴人則抗辯本件非職業災害
    ，無庸給付補償等語。
  (二)按勞工因遭遇職業災害而致殘廢、傷害時，雇主固應依勞動
    基準法第59條規定補償，但被上訴人發生系爭車禍之傷害，
    非勞動基準法所稱之職業災害，已如前述，則被上訴人請求
    上訴人補償65,450元，於法無據，不應准許。
七、93年4 月23日起至94年9 月間止，兩造間僱傭契約是否仍存
    在？若存在，被上訴人請求自93年4 月23日起至94年8 月22
    日止之薪資為若干？
  (一)被上訴人主張：被上訴人於93年1 月25日僱傭期間屆滿後，
    仍於93年3 月中旬繼續返回至丁○公司處工作，上訴人未表
    反對之意思，依勞動基準法第9 條第1 項第1 款規定，自應
    視為不定期契約云云。上訴人則抗辯：兩造間契約關係，屬
    非繼續性工作之定期契約，契約於93年4 月25日屆滿而消滅
    ，並無被上訴人於契約屆滿後繼續工作，而上訴人未表示反
    對意思之情事等語。經查：
  (1)被上訴人與上訴人原簽訂人力派遣契約，預定勞動契約期限
    自92年11月3 日起至93年1 月25日止，有被上訴人不爭執之
    派遣執行人工作合約書影本乙份為證（本院卷第9 ～10頁）
    。又上開勞動契約尚未屆滿前，兩造另行簽訂「派遣執行人
    勞動合約修訂條款附約」（下稱修訂人力派遣契約），將原
    訂之工作期間修訂至93年4 月25日止，有派遣執行人勞動合
    約書修訂條款附約影本乙份可稽（本院卷第11頁）。被上訴
    人雖否認簽訂修訂人力派遣契約，惟檢視人力派遣契約與修
    訂人力派遣契約上之被上訴人簽署之印文，二者係相同，被
    上訴人既承認人力派遣契約之真正，則修訂人力派遣契約自
    係被上訴人所同意而簽署。被上訴人雖抗辯：該印章係被上
    訴人置於上訴人處之印章，並非被上訴人所保管使用，未授
    權他人蓋用云云，然為上訴人否認，被上訴人就此又未能舉
    證證明之，其抗辯非可採。故兩造均認知勞動契約期間係延
    至93年4 月25日止。
  (2)又限制行為能力人未得法定代理人之允許，所訂立之契約，
    須經法定代理人之承認，始生效力，民法第79條定有明文。
    故限制行為能力人未得法定代理人之允許，所訂立之契約，
    在未經法定代理人之承認之前，雖尚未發生效力，但亦非無
    效，而係效力未定。被上訴人係77年7 月19日出生之未成年
    人，被上訴人之法定代理人即被上訴人之父乙○○於95年8
    月9 日到庭表示：僅承認人力派遣契約之效力，不承認修訂
    人力派遣契約之效力等語（原審卷第59頁），因此，人力派
    遣契約發生效力，而修訂人力派遣契約，因乙○○之不承認
    而溯及訂約時不生法律上之效力。
  (3)按定期契約屆滿後，勞工繼續工作而雇主不即表示反對意思
    者，視為不定期契約，勞動基準法第9 條第2 項第1 款固定
    有明文。惟上開規定之目的，應係指勞工認知其定期契約屆
    滿後，而繼續工作，雇主亦認知定期契約屆滿後，對勞工繼
    續工作而不即表示反對意思，可認勞工與雇主間有再成立勞
    動契約之意思，且因未定期限，故視為不定期契約。本件兩
    造之人力派遣契約發生效力，修訂人力派遣契約，因乙○○
    之不承認而不生法律上之效力，故兩造之勞動契約本應以人
    力派遣契約所約定93年1 月25日為契約屆滿日，惟修訂人力
    派遣契約在乙○○拒絕承認之前，尚屬效力未定，並非無效
    ，被上訴人於93年3 月繼續至丁○公司處工作，當時修訂人
    力派遣契約並非無效，而被上訴人係因認與上訴人簽訂修訂
    人力派遣契約，契約至93年4 月25日止屆滿，始繼續至丁○
    公司處工作。上訴人當時亦因與被上訴人簽立修訂人力派遣
    契約之故，認契約期限至93年4 月25日止，始未反對被上訴
    人繼續至丁○公司處工作等情甚明，此自與上述勞動基準法
    第9 條第2 項第1 款所規定，勞工及雇主於定期契約屆滿後
    ，雇主對勞工繼續工作而不即表示反對意思者情形不同，被
    上訴人援引該法條規定，主張視為不定期契約云云，委無可
    採。上訴人抗辯：兩造之契約期限於93年4 月25日屆滿，非
    不定期契約，應為可取。
  (二)被上訴人主張：上訴人無正當理由終止與被上訴人間之不定
    期契約，該終止自不生效力。勞動契約仍然存在，上訴人拒
    絕被上訴人提供勞務，自應依勞動契約，給付被上訴人自93
    年4 月23日起至94年8 月22日止之16個月期間之工資280,80
    0 元云云（本院卷第167 頁）。上訴人則抗辯：被上訴人自
    93年4 月23日即未上班，兩造之契約因期限至93年4 月25日
    屆滿而當然終止，被上訴人從未表示其在93年4 月26日以後
    仍有要繼續上班之意思，上訴人無給付工資之義務等語。經
    查：
  (1)被上訴人自93年4 月23日起未上班，即未提供勞務之事實，
    為兩造所不爭執，被上訴人雖主張係上訴人於93年4 月22日
    告知被上訴人不用再來上班，終止契約云云，但為上訴人所
    否認，況且當時被訴人之法定代理人乙○○尚未表示拒絕承
    認修訂人力派遣契約，則上訴人之認知兩造契約將於93年4
    月25日當然因期限屆滿而消滅，自無須另於93年4 月22日終
    止契約之理，且被上訴人主張上訴人於93年4 月22日終止契
    約，拒絕被上訴人繼續提供勞務之事實，既未能舉證，自無
    可採。而勞務之提供與工資之給付，係對價關係，被上訴人
    自93年4 月23日起至93年4 月25日止，既未提供勞務，上訴
    人拒絕給付此期間之工資，自屬有據。
  (2)兩造之勞動契約於修訂人力派遣契約期限93年4 月25日屆滿
    而消滅，並無勞動契約存在，已如前述，則被上訴人請求上
    訴人給付自93年4 月26日起至94年8 月22日止之工資，自屬
    無據。
  (3)綜上，被上訴人依勞動契約，請求上訴人給付自93年4 月23
    日起至94年8 月22日止之16個月期間之工資280,800 元云云
    ，於法無據，不應准許。
八、綜上所述，被上訴人本於勞動基準法第59條規定，請求上訴
    人給付職業災害補償65,450元；及本於勞動契約之法律關係
    ，請求上訴人給付自93年4 月23日起至94年8 月22日止之16
    個月期間之工資280,800 元，均無理由，不應准許。原審就
    此部分判命上訴人給付，並依職權為假執行之宣告，尚有未
    洽。上訴意旨指摘原判決此部分不當，求予廢棄改判，為有
    理由。爰由本院將原判決此部分予以廢棄改判，如主文第二
    項所示。
九、據上論結，本件上訴為有理由，依民事訴訟法第450 條、第
    78條，判決如主文。
中　　華　　民　　國　　96　　年　　6 　　月　　12　　日
                            勞工法庭
                                審判長法官  黃金石
                                法      官  林健彥
                                法      官  簡色嬌
以上正本證明與原本無異。
本件不得上訴。
中　　華　　民　　國　　96　　年　　6 　　月　　12　　日
                                書  記  官  黃一秋
